【裁判字號】    98,聲判,82
【裁判日期】    981112
【裁判案由】    聲請交付審判
【裁判全文】
臺灣臺中地方法院刑事裁定              98年度聲判字第82號
聲  請  人
即  告訴人  乙○○
代  理  人  蔣志明律師
被      告  甲○○
上列聲請人因告訴被告妨害名譽案件，不服臺灣高等法院臺中分
院檢察署檢察長駁回再議之處分（98年度上聲議字第1738號），
聲請交付審判，本院裁定如下：
    主  文
聲請駁回。
    理  由
一、聲請交付審判意旨詳如附件之刑事交付審判聲請狀所載。
二、按告訴人不服上級法院檢察署檢察長或檢察總長認再議為無
    理由而駁回之處分者，得於接受處分書10日內委任律師提出
    理由狀，向該管第一審法院聲請交付審判；法院認交付審判
    之聲請不合法或無理由者，應駁回之，刑事訴訟法第258條
    之1第1項、第258條之3第2項前段分別定有明文。又按刑事
    訴訟法第258條之1規定，告訴人得向法院聲請交付審判，此
    係對於檢察官不起訴或緩起訴裁量權制衡之一種外部監督機
    制，此時，法院僅在就檢察官所為不起訴或緩起訴之處分是
    否正確加以審查，以防止檢察機關濫權。依此立法精神，同
    法第258條之3第3項規定：法院就交付審判之聲請為裁定前
    ，得為必要之調查等語，其所謂得為必要之調查，係指調查
    證據之範圍應以偵查中曾顯現者為限，不可就新提出之證據
    再為調查，亦不可蒐集偵查卷以外之證據，否則將與刑事訴
    訟法第260條之再行起訴規定混淆不清（臺灣高等法院91年4
    月25日刑庭會議法律問題研討意見參照）。又法院於審查交
    付審判之聲請有無理由時，除認為聲請人所指摘不利被告之
    事證未經檢察機關詳為調查或斟酌，或不起訴處分書所載理
    由違背經驗法則、論理法則或其他證據法則者外，不宜率予
    交付審判（法院辦理刑事訴訟案件應行注意事項第118項參
    照）。
三、本案聲請人即告訴人乙○○（下稱聲請人）以被告甲○○涉
    犯誹謗罪，向臺灣臺中地方法院檢察署檢察官提出告訴，經
    該署檢察官於民國98年7月17日以97年度偵續字第423號為不
    起訴處分後，聲請人不服，聲請再議，經臺灣高等法院臺中
    分院檢察署檢察長以再議無理由，而於98年9月28日以98年
    度上聲議字第1738號處分書駁回再議之聲請。聲請人於98年
    10月1日收受該駁回再議處分書，隨於同月9日委任律師具狀
    向本院聲請交付審判等情，有上開不起訴處分書、駁回再議
    處分書、送達證書、刑事交付審判聲請狀在卷可稽，是其聲
    請在程序上即屬適法，合先敘明。
四、聲請人原告訴意旨略以：被告甲○○為臺中國際育樂股份有
    限公司（下稱臺中國際公司）之董事，在參與該公司於96年
    6月22日之第5屆第8次董事會後，已知悉該公司之營運狀況
    ，卻猶基於散布於眾之意圖，於96年7月底至8月15日（該公
    司股東常會召開日）間之不詳時間，書寫內容為：「臺中國
    際育樂股份有限公司的股東們請注意，不管您是喜歡打球或
    是投資的也好，請務必看完此信了解一下公司的財務狀況，
    及董事會所發生的不合理現象…一、財務狀況：1.為什麼95
    年度財報上有出現呆帳129萬9,127元？2.什麼是其他用人費
    用？95年度為何比94年度多出132萬4,254元，是不是股東大
    會有保全公司的保鏢十幾人、黑衣人十幾人都是由公司僱用
    的（其實只要股東大會的委託書收取及財務報表都能夠正常
    的公開化哪需要那麼多的保鏢）…。二、董事會不合理狀況
    ：1.董事會從來沒有臨時動議，也沒有營運上的議案，公司
    任何的大小事都由董事長一人決定…不要再讓公司倒退走，
    重新步入再次的財務危機。」之不實信件，並於該信件之附
    件中寫有「會議中董事長會計主任監察人都沒有合理或明白
    的解釋。公司董事長目前沒有支領薪資，只有憑據報銷之方
    式領取公司費用，彷彿特支費之方式，董事長亦於第7次董
    事會時說過公司每個月給他500萬…公司財務根本沒讓董事
    們了解，也一直在惡化中…。」之字句，寄送給臺中國際公
    司之股東，致毀損聲請人即臺中國際公司董事長乙○○之名
    譽。因認被告涉有刑法第310條第2項之加重誹謗罪嫌。
五、原檢察官偵查結果，以下列理由為不起訴處分：
  (一)被告指摘「是不是股東大會有保全公司的保鏢十幾人、黑衣
    人十幾人都是由公司僱用的」部分：經對照被告及聲請人所
    提之譯文（見偵續卷第58至71頁）及98年5月12日檢察官勘
    驗筆錄（見偵續卷第76至78頁）所載，被告在96年6月22日
    臺中國際公司第5屆第8次董事會會議中，質疑該公司財務報
    表「其他用人費用」之提列，臺中國際公司之張淑琴主任解
    釋，內部報表係旅遊費用，經公司董事謝式銘質疑為何列在
    旅遊費用或福利費用，張淑琴表示：「如果說要放在職工福
    利這一塊也沒有關係，歲簽會被剔掉」等語，惟被告復表示
    ：「沒有啦，會計項目不能這樣藏東藏西」、「這兩樣的解
    釋不知道你們大家是不是可以接受，我是無法接受啦！呆帳
    費用這一條我是無法接受，跟其他用人費用這因為其他用人
    費用有可能卡在先前我在問你們的那個保全，保全花多少錢
    ？你們是不是藏在這裡？要不你們保全的費用你們放在哪裡
    ？」等語，張淑琴接著稱：「保險費」，聲請人稱：「用人
    費用絕對是自己的員工」，監察人林賢三稱：「第20頁裡面
    保險費有保全費用，235萬那個」，被告稱：「保險費在哪
    ？」，張淑琴稱：「第20頁」，被告稱：「保險費200多萬
    ？」，張淑琴稱：「不是，還有公司產險」，被告稱：「那
    我們開股東大會保全花多少？」，張淑琴稱：「哪一年？」
    ，被告稱：「95年，我們現在在說95年股東大會那個保全，
    黑衣服的那個啦」，林賢三稱：「那要再查啦，讓他們回去
    查啦，這種明細他們答不出來，體諒一下」，謝式銘稱：「
    我要先離開了，你們開會如果多數決通過，我就不需要簽，
    如果不夠人要人簽我再來簽，你營業報告3600萬元虧損沒有
    改善，第2項就是生日禮物，跟股東會的費用不能取消或減
    少，這2項」，聲請人稱：「不然你就是那個保險費、呆帳
    費有沒有，股東會會計師會來，因為那時候淡季，我們再請
    他過來，因為報表是他編的，這樣好不好」等語。顯見被告
    質疑公司財務報表，聲請人並未進一步說明保全、保險費等
    會計項目。是被告因質疑會計項目「其他用人費用」、「保
    險費」、「保全費用」及95年度股東會保全之費用等，公司
    相關人員均未能提出說明及說服被告，則被告主觀上據以質
    疑「是不是股東大會有保全公司的保鏢十幾人、黑衣人十幾
    人都是由公司僱用的」等語，尚非全然虛構。又依被告所提
    之96年8月15日之股東常會錄影翻拍照片所示，股東會上確
    實有穿著黑衣之男子出現，是被告依據此等資料，主觀確有
    可能質疑公司僱用「黑衣人」等情。
  (二)被告指摘公司財務狀況不佳、聲請人「一手遮天，為所欲為
    」部分：被告於董事會上，持公司所發放之財務報表，對呆
    帳費用、用人費用、及公司虧損問題提出諸多質疑，與會之
    董事謝式銘、陳明輝、賴正興、侯伯約等人均提出質疑，惟
    聲請人及公司之監察人林賢三、會計張淑琴所為之解釋，並
    未獲得與會董事的認同，被告質疑財務報表後，經張淑琴主
    任說明後，被告稱：「那這個我懂了。財務報告我就到此為
    止了」，聲請人旋稱：「郭董，那財務報告還有問題嗎？你
    說的呆帳問題股東常會會計師來，那時候是不是我們再請他
    做補充說明？」，被告答：「好」，侯伯約稱：「要改名義
    ，要改項目！」，聲請人答：「那個不是我們有辦法這樣，
    那是會計師在編的，他名字既然跟你簽上去了，他要根據一
    些公報下去簽，不是你要他怎麼編就怎麼編。」、「好！那
    我們來承認財務承認案好不好？有沒有人有意見？沒有喔！
    好，那麼財務承認案通過，謝謝各位」，被告稱：「承認就
    承認啊」等語，有聲請人及被告所提之譯文及勘驗筆錄在卷
    可佐。則被告固有於聲請人報告財務承認案通過後，稱「承
    認就承認啊」等情，惟依前後連貫之語意觀之，應係質疑之
    意，而非肯認之意思。再者，聲請人亦允諾要請會計師再另
    做說明，而董事侯伯約亦要求更改會計項目，據此，尚難認
    定被告對主觀上承認該財務承認案。又被告在董事會中，曾
    問聲請人為何固定資產增加800多萬元，聲請人解釋是因為
    球場需要整修才增加這些費用，被告旋即質疑為何未將此重
    要經營決策告知董事知悉（見光碟16分10秒至17分48秒）。
    且其他董事也有對董事會沒有定期召開有所微詞（見光碟37
    分13秒至38分9秒）。故被告於信件中指摘公司任何的大小
    事都由董事長1人決定乙節，亦難謂無憑據。
  (三)被告指摘聲請人月領500萬元部分：依譯文及勘驗筆錄所示
    ，聲請人於董事會對被告稱：「你寫那個什麼500萬元的，
    那有那麼好的？那有辦法領到500萬元」，被告稱：「那個
    是你上次講的」，聲請人稱：「來來來，我跟你回答，這要
    交代，第1項，你說這個目前董事長沒有領薪資，只以憑據
    報銷方式領費用，這個是在92年董事會決議的，這個公司的
    政策有一個延續性......再來是薪資，我覺得現在能夠報出
    的費用1個月5萬3600，我覺得有夠了，我就沒有再領薪資，
    所以沒有討論這個的必要，我也沒有增加薪資報銷費用，也
    沒有領薪資」，被告稱：「為什麼上一次開會你要說公司每
    個月要給你500萬元」，......，聲請人稱：「上次好像清
    涼君在說好像董事長有機密費，有沒有，你有沒有說這句話
    ？」，被告稱：「有，有說這句話」，聲請人稱：「我是針
    對這個機密費，如此我才會虧你一下說『機要費』，要不然
    你是要給我500萬嗎？你說機要費，我才會想起國務機要費
    ，哪有那麼好的」，侯伯約稱：「開玩笑的」，被告稱：「
    開會哪有在開玩笑的」，聲請人稱：「不不，輕鬆一點，大
    家幽默一點」，侯伯約稱：「哪有500萬元？」，被告稱：
    「正式」的等語。則聲請人確實曾於前次董事會提及500萬
    元之事，而被告於系爭會議中，一再表示沒有開玩笑等情，
    是被告於信件內指摘「董事長亦於第7次董事會時說過公司
    每個月給他500萬，也沒有監督系統」等情，亦非無據。
  (四)綜上所述，聲請人既無法於該次董事會，就被告及其他董事
    疑惑之事項加以說服，是被告於該次董事會後、股東常會召
    開前，將聲請人於董事會中所無法清楚解釋之事項，據以質
    疑，並寄送信件給公司股東，而提醒公司股東注意，自無所
    謂虛構事實之問題。復且，被告所言之事項，皆有涉於公司
    股東權益，對該公司股東均有一定重要性，自與公益有所關
    聯，故被告所為，實難以刑法第310條誹謗罪予以處罰。此
    外，復查無其他積極證據足認被告有何妨害名譽犯行，應認
    其犯罪嫌疑不足。
六、聲請人不服上開不起訴處分，聲請再議，其聲請再議意旨略
    以：(一)臺中國際公司於95年度股東會，未曾聘請任何黑衣人
    到場，被告身為公司之董事，就此事項應相當知悉，按目前
    社會之一般通念，「黑衣人」一詞業已被泛指為具有黑道背
    景，以不法之威嚇或強制手段，於各公開場合如各公開上市
    公司股東會施壓，以達特定不法目的之人。被告指稱公司在
    95 年度股東會僱請黑衣人十幾人云云，易使人誤以為聲請
    人與黑道掛勾、以黑道圍事遂行不法，而有貶損聲請人之人
    格、聲譽之可能，被告有貶損聲請人名譽之意圖甚明。再者
    ，被告一方面於信件中指責公司之財務報表不實在，聲請人
    都沒有做出合理或明白之解釋，他方面又誣指公司在95年度
    股東會僱請黑衣人十幾人云云，被告欲藉此影射聲請人僱請
    黑衣人至股東會，將其誣指為不實之財務報表強渡關山通過
    之意圖，至為顯然。至於被告質疑「95年」度財務報表「其
    他用人費」之提列，聲請人已請列席之會計主任張淑琴解釋
    ，被告為公司之董事，對公司舉辦員工旅遊，豈能不知？而
    保全之費用係列在「保險費」項下，包括保全人員費用及公
    司（財物）產險費用在內，亦經會計主任張淑琴當場說明清
    楚，被告應可釋疑。被告最終所要追究者，係「95年度」股
    東會保全花多少？特別強調是「黑衣服」的那個，被告無憑
    無據，質疑公司就此「莫須有」之人或事，支付多少保全費
    用？公司如何答覆？實強人所難。又即令於股東會開會時，
    委請編列財務報表之會計師到場說明，會計師亦只能報告保
    險費究包含那些項目、費用各為多少？若無「黑衣服」者，
    會計師亦無從說明。至於被告所提出之黑衣男子照片，係「
    96」年8月15日股東會錄影翻拍，何以能以「96」年之照片
    ，證明「95」年度股東會必有黑衣男子？準此，不起訴處分
    書所為事實之認定，與卷內證據不相適合，而有證據上埋由
    矛盾及適用法則不當之違背法令。(二)被告於96年6月22日第5
    屆第8次董事會，針對會計師編製之財務報表中之呆帳費用
    、用人費用及公司虧損問題，固曾提出質疑，惟業經在場之
    聲請人、監察人林賢三、會計張淑琴，詳予解釋後，被告既
    全程在場，理應十分瞭解。尤以，被告對財務報表，於主席
    即聲請人徵詢意見，無異議通過時，親口表示：「沒有意見
    ，承認就承認了。」。甚且，被告還堅持要聲請人於散會前
    ，宣讀當次董事會之決議內容，被告對當日兩個議案決議內
    容，並無任何異議，最終根本沒有再為質疑，故被告對95年
    財報承認案之決議內容已知之甚詳。遽不起訴處分書誤認被
    告主觀上尚未承認財務報表，有認定事實與所憑證據不相適
    合，而有證據上理由矛盾之違背法令。(三)聲請人稱月領500
    萬元，本即是玩笑話，如果真月領500萬元，1年公司即須支
    出6000萬元，觀之95年度財務報表根本無此項支出之記載，
    被告既已在96年6月22日董事會開會前閱覽「95」年度財務
    報表，對此知之甚稔，焉有輕信之理，經聲請人再次於96年
    6 月22日董事會上當眾董事面前澄清後，應已釋懷。又此事
    既是玩笑話，自非事實，聲請人本無須提出資料說服被告。
    因此被告於信中指摘聲請人月領500萬元，並非事實。
七、臺灣高等法院臺中分院檢察署檢察長駁回再議聲請之理由：
  (一)被告在會議中質疑財務報表「其他用人費用」之提列，公司
    會計張淑琴主任解釋，內部報表係旅遊費用，經公司董事謝
    式銘質疑為何不列在旅遊費用或福利費用，因福利費用是與
    用人費用沒有關係，張淑琴表示：「如果說要放在職工福利
    這一塊也沒有關係，歲簽會被剔掉」等語，惟被告復表示：
    「沒有啦，會計項目不能這樣藏東藏西」、「這兩樣的解釋
    不知道你們大家是不是可以接受，我是無法接受啦！呆帳費
    用這一條我是無法接受，跟其他用人費用這因為其他用人費
    用有可能卡在先前我在問你們的那個保全，保全花多少錢？
    你們是不是藏在這裡？要不你們保全的費用你們放在哪裡？
    」等語，張淑琴接著稱：「保險費」，聲請人稱：「用人費
    用絕對是自己的員工」，監察人林賢三稱：「第20頁裡面保
    險費有保全費用，235萬那個」，被告稱：「保險費在哪？
    」，張淑琴稱：「第20頁」，被告稱：「保險費200多萬？
    」，張淑琴稱：「不是，還有公司產險」，被告稱：「那我
    們開股東大會保全花多少？」，張淑琴稱：「哪一年？」，
    被告稱：「95年，我們現在在說95年股東大會那個保全，黑
    衣服的那個啦」，林賢三稱：「那要再查啦，讓他們回去查
    啦，這種明細他們答不出來，體諒一下」，聲請人稱：「不
    然你就是那個保險費、呆帳費有沒有，股東會會計師會來，
    因為那時候淡季，我們再請他過來，因為報表是他編的，這
    樣好不好」等語，有錄音譯文影本及勘驗筆錄在卷可查。顯
    見被告質疑公司財務報表，聲請人並未進一步說明保全、保
    險費等會計項目。是被告因質疑會計項目「其他用人費用」
    、「保險費」、「保全費用」及95年度股東會保全之費用等
    ，而公司相關人員均未能提出說明及說服被告，則被告主觀
    上據以質疑「是不是股東大會有保全公司的保鏢十幾人、黑
    衣人十幾人都是由公司僱用的」等語，尚非全然虛構。另被
    告所提之96年8月15日之股東常會錄影翻拍照片所示（見偵
    續卷第74頁），股東會上確實有穿著黑衣之男子出現，原檢
    察官係參酌此資料，認為被告主觀確有可能質疑公司僱用「
    黑衣人」等情，並無妨害聲請人名譽之主觀犯意。又依錄音
    譯文顯示被告於會議中並未具體指明或隱喻「聲請人與黑道
    掛勾、以黑道圍事遂行不法」之情事，被告係因聲請人及公
    司相關人員未能提出說明95年度股東會保全之費用，因此才
    以「是不是股東大會有保全公司的保鏢十幾人、黑衣人十幾
    人都是由公司僱用的」等語質疑財務報表有關「保全費用」
    編列不實，是被告並無貶損聲請人名譽之意圖。
  (二)被告對財務報表，於聲請人徵詢意見時，係表示：「承認就
    承認啊」等語，有原檢察官勘驗光碟筆錄在卷（見偵續卷第
    78頁）可憑。而被告於董事會上對財務報表之呆帳費用、用
    人費用、及公司虧損問題提出諸多質疑，與會之董事謝式銘
    、陳明輝、賴正興、侯伯約等人亦均提出質疑，雖經聲請人
    及公司之監察人林賢三、會計張淑琴等人之解釋，並未獲得
    與會董事的認同，被告質疑財務報表後，經張淑琴主任說明
    後，被告稱：「那這個我懂了。財務報告我就到此為止了」
    ，聲請人旋稱：「郭董，那財務報告還有問題嗎？你說的呆
    帳問題股東常會會計師來，那時候是不是我們再請他做補充
    說明？」，被告答：「好」，侯伯約稱：「要改名義，要改
    項目！」，聲請人答：「那個不是我們有辦法這樣，那是會
    計師在編的，他名字既然跟你簽上去了，他要根據一些公報
    下去簽，不是你要他怎麼編就怎麼編。」、「好！那我們來
    承認財務承認案好不好？有沒有人有意見？沒有喔！好，那
    麼財務承認案通過，謝謝各位」，被告稱：「承認就承認啊
    」等語，有聲請人及被告所提之譯文影本及勘驗筆錄在卷（
    見偵續卷第65、66頁）可佐。則被告固有於聲請人報告財務
    承認案通過後，稱「承認就承認啊」等語，惟依前後連貫之
    語意觀之，應係質疑之意，而非肯認之意思。再者，聲請人
    及公司相關人員，於該次董事會對公司財務狀況之說明，並
    未取信於被告及其他董事，直至聲請人承諾於股東會時再請
    會計師來說明，被告始附條件（即會計師須於股東會時前來
    說明董事所質疑之處）承認財務報表，且參以董事侯伯約亦
    要求更改會計項目等情，實難稱被告全盤承認公司之財務報
    表。另雖然被告於散會前要主席即聲請人宣讀當次董事會之
    決議內容，但被告提議之後董事張永裕及侯伯約均予以附議
    ，要聲請人宣讀決議內容，可見被告於散會前要聲請人宣讀
    決議內容，只是完成會議之程序，參以被告對財務報表之呆
    帳費用、用人費用、及公司虧損問題提出諸多質疑等情形，
    尚難因此遽認被告對會議決議內容並無任何異議。
  (三)依錄音譯文顯示為：「聲請人稱：『你寫那個什麼500萬元
    的，那有那麼好的？那有辦法領到500萬元』，被告稱：『
    那個是你上次講的』，聲請人稱：『來來來，我跟你回答，
    這要交代，第1項，你說這個目前董事長沒有領薪資，只以
    憑據報銷方式領費用，這個是在92年董事會決議的，這個公
    司的政策有一個延續性...... 再來是薪資，我覺得現在能
    夠報出的費用1個月5萬3600，我覺得有夠了，我就沒有在領
    薪資，所以沒有討論這個的必要，我也沒有增加薪資報銷費
    用，也沒有領薪資』，被告稱：『為什麼上一次開會你要說
    公司每個月要給你500萬元』，………，聲請人稱：『上次
    好像清涼君在說好像董事長有機密費，有沒有，你有沒有說
    這句話？』，被告稱：『有，有說這句話』，聲請人稱：『
    我是針對這個機密費，如此我才會虧你一下說（機要費），
    要不然你是要給我500萬嗎？你說機要費，我才會想起國務
    機要費，哪有那麼好的』，侯伯約稱：『開玩笑的』，被告
    稱：『開會哪有在開玩笑的』，聲請人稱：『不不，輕鬆一
    點，大家幽默一點』，侯伯約稱：『哪有500萬元？』，被
    告稱：『正式』的」等語，有錄音譯文影本及勘驗筆錄在卷
    （見偵續卷第67、76頁）可稽，是依上述內容顯示，聲請人
    確實曾於前次董事會提及500萬元之事，聲請人並未提出任
    何資料說服被告，還說前次董事會中就此部分所述僅係開玩
    笑，而被告於系爭會議中，一再表示沒有開玩笑等情，因此
    在聲請人之解釋無法消除被告之疑惑下，被告於信件內指摘
    「董事長亦於第7次董事會時說過公司每個月給他500萬，也
    沒有監督系統」等情，尚非無據。
八、本院之判斷：
  (一)按憲法第11條規定人民之言論自由應予保障，鑑於言論自由
    有實現自我、溝通意見、追求真理、滿足人民知的權利，形
    成公意，促進各種合理的政治及社會活動之功能，乃維持民
    主多元社會正常發展不可或缺之機制，國家應給予最大限度
    之保障，俾上開功能得以發揮。惟為兼顧個人名譽、隱私等
    法益及維護公共利益，法律對言論自由尚非不得依其傳播方
    式為合理之限制。刑法第310條第3項前段規定：「對於所誹
    謗之事，能證明其為真實者，不罰。」係針對言論內容與事
    實相符者之保障，並藉以限定刑罰權之範圍，非謂指摘或傳
    述足以毀損他人名譽事項之行為人必須自行證明其言論內容
    確屬真實，始能免於刑責。惟行為人雖不能證明言論內容為
    真實，但依其所提證據資料，認為行為人有相當理由確信其
    為真實者，即不能以誹謗罪之刑責相繩，亦不得以此項規定
    而免除檢察官或自訴人於訴訟程序中，依法應負行為人故意
    毀損他人名譽之舉證責任，或法院發現其為真實之義務。就
    此而言，刑法第310條第3項與憲法保障言論自由之旨趣並無
    牴觸。（司法院釋字第509號解釋、最高法院90年度台非字
    第155號判決意旨參照）。進一步言之，國家一方面須保障
    言論自由，他方面又必須滿足對人民之人格名譽等權益為適
    當保護之義務要求，因而面臨憲法所保障之基本權間相互衝
    突之問題，則如何一方面維持言論自由之適度空間，不致造
    成過度干預或限制，另一方面又對受侵擾者之人格名譽等權
    益為適當之保護，係屬上開基本權衝突能否獲致衡平解決之
    重要關鍵。而觀察刑法第310條有關誹謗行為之處罰規定，
    可知立法者係選擇以刑法規範機制此種干預強度較大的方式
    ，以保護人民之人格名譽等權益，使人格名譽受侵擾之人民
    ，得請求國家以刑罰方式制裁行為人，而非僅得透過民事賠
    償制度解決紛爭，並藉由該條所定客觀處罰條件之規定，進
    一步規範誹謗罪之可罰性範圍，即於行為人所為之事實陳述
    係屬真實，並與公共利益相關時，基於此際，關於言論自由
    之保護應優先於人格名譽等權益之維護之價值權衡，立法者
    特將之排除於誹謗罪之處罰範圍外；另於同法第311條規定
    多項阻卻違法事由，使法院得據以於個案中，就所發生之基
    本權衝突情形，為違法性之衡量判斷。又立法者以事實陳述
    之「真實性」及「公共利益關連性」作為權衡基準，固具有
    一定合理性，惟若過分執著於真實性之判別標準，或對真實
    性為僵硬之認定解釋，恐將有害於現代社會之資訊流通，蓋
    在社會生活複雜、資訊需求快速之現代生活中，若要求行為
    人（尤其是新聞媒體）必須確認所發表資訊之真實性，將可
    能須付出過高成本，或因而產生所謂「寒蟬效應」（chilli
    ng effect），而可能嚴重影響言論自由所能發揮之功能，
    違背憲法保障言論自由之本旨。從而，所言為真實之舉證責
    任不應加諸於行為人，法院對於其言論是否為真實，仍有發
    現之責任，且行為人如能證明其有相當理由確信其發表之言
    論內容應屬真實，即無誹謗之故意，不應負誹謗刑責；而無
    須證明其言論內容、即所誹謗之事確為真實（最高法院93年
    度台非字第108號判決意旨參照），且就所謂「能證明為真
    實」，其證明強度應無庸達到客觀真實之程度，只要行為人
    並非故意捏造虛偽事實，或並非因重大過失或輕率而致其所
    陳述與事實不符，皆應將之排除於我國刑法誹謗罪之處罰範
    圍外，而認行為人不負相關刑責。
  (二)次按公司組織內部常潛存利益衝突，主要股東即大股東，往
    往憑藉著股權之優勢，操縱股東會，決定公司之重大議案，
    進一步掌握公司經營權。此外，也可能於營運公司過程中，
    有不當或違法之行為，如浮濫支出費用、掏空公司資產等，
    此皆時有所聞。其結果，小股東之利益不但被忽略而無法滿
    足，反而要承擔大股東濫用公司資源之成本與風險。故適度
    維護公司股東言論自由權，以利於公司治理監督之健全，即
    有必要。本院審認下列情事，認被告尚無妨害他人名譽之故
    意：(1)查被告參與96年6月22日臺中國際公司第5屆第8次董
    事會會議之經過，其對公司95年度財務報表上之會計項目如
    「其他用人費用」、「保險費」、「保全費用」等多所質疑
    ，且均有具體提問，如其曾表示：「你們說這二項的解釋我
    是不能夠接受的，我是沒有辦法接受啦！呆帳費用這條我也
    沒有辦法接受，和其他用人費用，用人費用會不會去卡到我
    之前問的保全，我們的保全花了多少錢，你們是不是蓋在這
    邊？要不然保全費用放在哪裏？」（見偵續卷第64頁）等語
    。就被告諸多具體質問，公司相關代表人員之回應內容，如
    林賢三監察人係稱：「那要再查啦，讓他們回去查啦，這種
    明細他們答不出來，體諒一下」（見偵續卷第64頁）；董事
    長即聲請人亦稱：「不然你就是那個保險費、呆帳費有沒有
    ，股東會會計師會來，因為那時候淡季，我們再請他過來，
    因為報表是他編的，這樣好不好」（見偵續卷第78頁）、「
    郭董，那財務報告還有問題嗎？你說的呆帳問題股東常會會
    計師來，那時候是不是我們再請他做補充說明？」（見偵續
    卷第65頁）等語，聲請人等公司代表顯然未能於會議當場清
    楚解釋被告所提疑問，所以才會以日後再請會計師說明等方
    式交待，而帶過問題。(2)又依被告所提之96年8月15日之股
    東常會錄影翻拍照片所示（見偵續卷第36至38頁），股東常
    會上確實有穿著黑衣之男子出現，是被告依據上述公司95年
    度財務報表會計項目之疑問，佐以隨後一年之公司股東常會
    上確實有穿著黑衣男子出現之現象，而質疑公司95年度費用
    支出情形「是不是股東大會有保全公司的保鏢十幾人、黑衣
    人十幾人都是由公司僱用的」等語，尚非毫無憑據或刻意捏
    造不實事實。(3)又聲請人身為公司董事長，於公司正式會議
    重要場合，自當謹言慎行，而不宜輕率戲言「給我500萬元
    、機要費」等語（見偵續卷第67頁），引發他人不必要之揣
    測。聲請人既失言在先，自不得怨人質疑在後。(4)被告基於
    上述緣由，就可受公評且攸關股東權益之公司各項財務問題
    ，據以質疑，並寄送信件給公司股東，其目的無非在使眾股
    東對公司公共事務獲得充分之資訊，藉以促進公眾議題之討
    論思辨，此有利於公司治理監督之健全，自屬憲法所揭櫫言
    論自由權所應加以保障之範疇，而無所謂虛構事實之問題。
九、綜上所述，不起訴處分書及駁回再議處分書就如何認定被告
    之犯罪嫌疑不足，詳為說明，並無違誤。聲請交付審判意旨
    猶執前詞，對於原處分任加指摘，請求交付審判，為無理由
    ，應予駁回。
十、依刑事訴訟法第258條之3第2項前段，裁定如主文。
中    華    民    國    98    年    11    月    12    日
               刑事第13庭  審判長法  官  楊萬益
                                 法  官  廖慧如
                                 法  官  蔡建興
以上正本證明與原本無異。
本件不得抗告。
                                 書記官  黃英寬
中    華    民    國    98    年    11    月    12    日
附件：
刑事交付審判聲請狀
案號：原台灣高等法院台中分院檢察署98年度上聲議字第1738號
股別：己
聲請人即告訴人：乙○○    住台北市○○○路○段112號4樓之6
代  理  人：蔣志明律師    台中市○○路1-67號8樓之3
被      告：甲○○    住台中市北屯區頭張巷7號
為不服台灣高等法院台中分院檢察署98年度上聲議字第1738號處
分書，爰於法期間內聲請交付審判事：
原再議駁回處分書就被告涉嫌妨害名譽罪，維持台灣台中地方法
院檢察署檢察官所為97年度偵續字第423號不起訴處分，（證1）
無非係以：（一）被告因質疑會計項目「其他用人費用」、「保
險費」、「保全費用」及95年度股東會保全之費用等，公司相關
人員均未能提出說明及說服被告，則被告主觀上據以質疑「是不
是股東大會有保全公司的保鏢十幾人、黑衣人十幾人都是由公司
僱用的」等語，尚非全然虛構。又依被告所提之96年8月15日之股
東常會錄影翻拍照片所示，股東會上確實有穿著黑衣之男子出現
，是被告依據此等資料，主觀確有可能質疑公司僱用「黑衣人」
等情。被告質疑公司財務報表，聲請人並未進一步說明保全、保
險費等會計項目。是被告因質疑會計項目「其他用人費用」、「
保險費」、「保全費用」及95年度股東會保全之費用等，而公司
相關人員均未能提出說明及說服被告，則被告主觀上據以質疑「
是不是股東大會有保全公司的保鏢十幾人、黑衣人十幾人都是由
公司僱用的」等語，尚非全然虛構。另被告所提之96年8月15日
之股東常會錄影翻拍照片所示（見偵續卷第74頁），股東會上確
實有穿著黑衣之男子出現。（二）被告對財務報表，於聲請人徵
詢意見時，係表示：「承認就承認啊」等語，惟依前後連貫之語
意觀之，應係質疑之意，而非肯認之意思。再者，聲請人及公司
相關人員，於該次董事會對公司財務狀況之說明，並未取信於被
告及其他董事，直至聲請人承諾於股東會時再請會計師來說明，
被告始附條件（即會計師須於股東會時前來說明董事所質疑之處
）承認財務報表，且參以董事侯伯約亦要求更改會計項目等情，
實難稱被告全盤承認公司之財務報表。（三）聲請人確實曾於前
次董事會提及500萬元之事，聲請人並未提出任何資料說服被告
，還說前次董事會中就此部分所述僅係開玩笑，而被告於系爭會
議中，一再表示沒有開玩笑等情，因此在聲請人之解釋無法消除
被告之疑惑下，被告於信件內指摘「董事長亦於第7次董事會時
說過公司每個月給他500萬，也沒有監督系統」等情，尚非無據
云云。然查：
一、實事之經過：
被告為台中國際公司之董事，於96年6月22日第5屆第8次董事會召
開前，即收有「台中國際育樂股份有限公司財務報表暨會計師查
核報告（民國95年度及94年度）」一份，（見告證1）被告核閱後
於96年6月22日董事會中提出質疑，固無不可。惟董事會對財報承
認案經充分討論與說明，被告就95年度財報已全然了解，而無異
議。觀之會議過程之光碟譯文，（證2）即足知其梗概：
（一）關於呆帳問題：
1.查122萬9,127元係在聲請人即告訴人（下稱告訴人）擔任董事
長『前』之89年12月15日為申請公司執照，所支出之交際費，因
未取具憑證，致在95年之前，均將之列於「應收帳款」項下，95
年度財務報表，經會計師調整列為「呆帳費用」，此觀告證1附
件1第一大項「營業活動之現金流量」第二小項「調整項目」下
列有「呆帳費用」122萬9,127元自明。
2.林賢三監察人及告訴人、會計張淑琴對此呆帳費用，業於會中
提出詳盡之說明：
林賢三監察人：……第三點，是說到122萬9,127元這件事情，這
是在89年12月15日，那時候在申請公司執照，那時候有花一些交
際費用，理論上應該花錢要有憑證，但是現在是拿不來了！所以
一定留在應收款這個項目，說起來已經留6、7年了，所以會計師
認為你已經無法拿得回來了，所以你要轉列呆帳，在我們是轉列
其他費用，作成費用報支。（見狀附光碟譯文第3頁）
：
：
林賢三監察人：這個本來就有了。〔按係指6、7年前之舊帳〕（
以下見狀附光碟譯文第4頁）
：
：
林賢三監察人：應該都知道。
甲○○董事：但是你不能列在我們這一屆今年中提列啊。（按郭
董對帳目之金額並無爭議，只是反對會計師於95年度將之提列為
「呆帳」。）
林賢三監察人：去年是沒有轉列呆帳，藏在應收帳款裡面。
：
：
林賢三監察人：你是收不回來了，所以會計師認為要轉列費用。
：
：
乙○○董事長：那是提列成為呆帳準備的意思。那個帳沒有抹掉
，帳不能抹掉。那個帳照道理來說你要去要，如果要不回來就去
訴訟，訴訟如果你嬴就繼續要，去強制執行，如果都收不回來再
提列為呆帳。
甲○○董事：那我們是這一屆去承認？麻煩你等一下用表決的，
我們是反對的，反對你放在呆帳。
乙○○董事長：不，它這不是呆帳，它是作呆帳準備，現金流量
表第幾頁？呆帳費用……第7頁。
：
：
乙○○董事長：呀！怎麼兩年都是列呆帳費用？
甲○○董事：94年度沒有啊！怎麼有？
乙○○董事長：有，我來看。
甲○○董事：呆帳費用！
侯伯約董事：第7頁！
謝式銘董事：伊這個有報告，沒問這責任要承擔。
：
：
乙○○董事長：郭董，那財務報告還有問題嗎？你說的呆帳問題
股東常會會計師會來，那時候是不是我們再請他做補充說明！？
（以下見狀附光碟譯文第11頁）
甲○○董事：好！
侯伯約董事：要改名義，要改項目！〔按指會計科目〕
乙○○董事長：那個不是我們有辦法這樣，那是會計師在編的，
他名字既然跟你簽上去了，他要根據一些公報下去簽，不是你要
他怎麼編他就怎麼編。
：
：
3.從以上探討與說明，被告及其他董事對122萬9,127元之金錢「
數額」俱無爭議，亦無指摘該款項支出不當，只是該金額究應用
「應收帳款」或「呆帳費用」會計科目列帳？有所疑問，則會計
師所查核編製之財務報表，自無不實可言，已足確定。又陳明輝
董事僅係對「呆帳」之專門術語，要求會計師解釋，並非對帳目
不清無法釐清之問題須找會計師說明，特此澄明。再者，即令告
訴人告稱會請會計師於股東常會到會說明會科目之分類，亦僅是
要釐清會計師查核報告為何將122萬9,127元列在「呆帳費用」而
不再援往例列在「應收帳款」項下而已。
（二）關於用人費用問題
1.公司其他用人費增加之原因，係因公司5年均未辦員工旅遊，特
於95年度舉辦日本旅遊慰勞員工，而有旅費之支出，因公司無職
工福利委員會，故無法列在福利費項下，只得列在其他費用項下
。被告對其他費用增加之原因，提出質疑，經會計張淑琴、告訴
人解釋說明後，已無疑義。此觀下列光碟譯文，即足明晰：
甲○○董事：其他用人費用，張小姐，其他用人費用會增加那麼
多是什麼原因？（以下見光碟譯文第6頁）
：
：
乙○○董事長：會計師是根據你（按指會計張淑琴）的記帳下去
調整的！
：
：
乙○○董事長：不是！他是根據你的資料再下去做調整，他會跟
你重編過。
：
：
甲○○董事：這樣其它用人費用也沒辦法解釋！
：
：
張淑琴主任：我現在先說明一下剛剛郭董所說的其他費用，其他
用人費用的差異基礎，因為公司5年了沒有員工旅遊，公司員工5
年沒有員工旅遊了，公司去年有去一個日本之旅那就是日本之旅
所有的員工去日本之旅的費用。（以下見光碟譯文第8頁）
甲○○董事：去年？
張淑琴主任：95年，去年。
乙○○董事長：我們是5年沒有去旅遊，一次讓他去玩。
張淑琴主任：那就是那個……。
甲○○董事：其他用人費用啊，它為什麼用在旅遊？
謝式銘董事：你不要其他用人費用，如果放在旅遊費用就好了啊
。
張淑琴主任：我們的內部報表是做旅遊費用，可是會計師有會計
師的那個……。
謝式銘董事：要不會計師，我來問會計師好不好？會計師我來問
好不好？
乙○○董事長：好啊！
：
：
乙○○董事長：股東會他會來我們可以問他。
謝式銘董事：旅遊費用是用在福利的，福利費用是與用人費用沒
關係的。
：
：
張淑琴主任：你們如果說要放職福那就要有職工福利委員會，又
沒有職工福利委員會。
：
：
張淑琴主任：如果說要放在職工福利這一塊也沒有關係，稅簽會
被剔掉！
謝式銘董事：沒有，沒有，你做旅費就好。
張淑琴主任：公司內部報表就是這樣。
謝式銘董事：不要職工，你就旅費就好。
乙○○董事長：不是，那是會計師的觀點。
張淑琴主任：他（按指會計師）認為用在人的身上就是用人費用
啊！
：
：
謝式銘董事：項目做清楚一點人家就不會問了。
乙○○董事長：不是啦！會計師的觀點是福利及薪資這一些都是
用人的費用。
：
：
甲○○董事：沒有啦，會計項目不能這樣藏東藏西。
乙○○董事長：那個不是藏東藏西，我們也是做旅費啊。
謝式銘董事：我個人沒有問題了。
2.從以上之探討與說明，被告對公司辦理員工旅遊致其他用人費
用增加，已有所了解，僅對會計師使用之「會計科目」有所不解
而已，因其對公司此項旅遊費用之支出，並未為任何反對之意見
，故最終對「財務報表」予以承認，亦係屬肯認之承認，要甚灼
然。
（三）關於保全問題
1.公司僱用保全人員，並非只在股東會維持秩序與安全，平時公
司財產亦靠保全人員之維護，故有保全人員之聘僱費用支出，自
屬當然。因會計師認保全人員維護公司財產，其作用與公司財產
投保保險，尚無軒輊，將之列在「保險費」項下，被告對此部分
支出之金額，並無異議，只是誤以為保全人員聘僱費用「藏」在
「其他費用」項下，經會計張淑琴解釋後，被告即未再質疑。此
觀下列光碟譯文，即知梗概：
甲○○董事：這兩樣的解釋不知道你們大家是不是可以接受，我
是無法接受啦！呆帳費用這一條我是無法接受，跟其他用人費用
這因為其他用人費用有可能卡在先前我在問你們的那個保全，保
全花多少錢？你們是不是藏在這裡？要不你們保全的費用你們放
在哪裡？（以下見光碟譯文第9頁）
張淑琴主任：保險費。
甲○○董事：保全？
張淑琴主任：保險費。
：
：
謝式銘董事：妳就看是放在哪一個科目就好了，你如果說保全花
153萬就好了！
：
：
謝式銘董事：保全有需要嗎？股東會站幾個在那裡而已。
乙○○董事長：不，保全不是只有股東會，平常的時候就有，還
有財產的保險都是。
：
：
乙○○董事長：郭董，財務案你問完了嗎？（以下見光碟譯文第
10頁）
甲○○董事：問了可是不知道大家是不是聽得下去？
乙○○董事長：要不你說的那個呆帳費用，股東會會計師到時就
有空了，那個時候已經是淡季了，屆時再請會計師補充說明。因
為他是重編的！這樣好不好！
謝式銘董事：我先走了！有列入會議紀錄就好了！
2.被告一直以為他個人所謂之「黑衣人」費用，係隱藏在「其他
用人費」項下，經解釋後，已知「其他用人費」係提列95年度員
工旅遊費用，並非有其他保全人員人事費藏在其中；而保全人員
費用及公司產險費則列在保險費項下，業經張淑琴解釋清楚。被
告已足釋疑。
（四）關於公司虧損問題
1.被告、告訴人、會計張淑琴就此問題，於當日董事會之發言內
容：
甲○○董事：那個資產現金減少的問題（以下見光碟譯文第11頁
）
張淑琴主任：我已經向你報告過了。
甲○○董事：對，不過我還是看不懂。
張淑琴主任：好，我們現在看第6頁現金
甲○○董事：你如果照這樣看就有誤差了
張淑琴主任：我們來看營業報告第7頁，應該顛倒看，你看虧損的
金額是1,600萬，1,647萬，對不對？然後就會有各種的明細，像
融資活動、現金流量，括弧就是減項，它的長期借款是減項，我
們固定1個月還銀行200萬元，我們1年還1,200萬元，這樣就減少
1,200萬元了嘛，對不對？還有一個存出保證金減少440萬元，因
為之前有發行120萬元及160萬元會員。
甲○○董事：對，這個我知道！
張淑琴主任：就是這樣啊！所以你光這一種就有1,400萬元，這樣
現金流量就減掉了！
甲○○董事：那還有800萬呢？
張淑琴主任：固定資產裡面不是有一個872萬嗎？這些比較大的項
目我這樣報告大致上你就會比較清楚！
甲○○董事：喔！好！
張淑琴主任：你要看現金流入增加減少的情形就要看現金流量這
一張。
甲○○董事：那這個我懂了。財務報告我就到此為止了。
2.從以上探討與說明，被告對公司之虧損，由最初之看不懂，到
最後之無疑義，已完全瞭解，此觀其先後稱：「我知道」、「好
」、「那這個我懂了，財務報告到此為止了。」等語，即足明晰
。準此以觀，會計師查核編製之財務報表，應屬真實，被告對之
並無異議，最終對此「財務報表」予以承認，係肯認之承認，自
甚灼然。
（五）關於財報承認案：
1.被告、告訴人、董事張永裕、侯伯約就此問題，於當日董事會
之發言：
乙○○董事長：好！那我們來承認財務承認案好不好？有沒有人
有意見？沒有喔！好，那麼財務承認案通過，謝謝各位。（以下
見光碟譯文第11頁）
甲○○董事：沒有意見，承認就承認了。
：
：
乙○○董事長：時間也晚了，這樣散會。（以下見光碟譯文第13
頁）
甲○○董事：會議紀錄唸一下，看今天做什麼決議啦。
乙○○董事長：決議就兩點而已啊！
甲○○董事：哪兩點？
張永裕董事：唸一下！紀念品就不發了！
乙○○董事長：你現在再說這一些人也都走了！
張永裕董事：剛才就有決議了！
：
：
乙○○董事長：好，這樣子散會！（以下見光碟譯文第14頁）
甲○○董事：唸一遍啊！
張永裕董事：唸啦！
侯伯約董事：唸啦！
乙○○董事長：看會議記錄，會寄出去給大家，會收到。
甲○○董事：都不用唸喔！
張永裕董事：唸一下，你要唸一下。
乙○○董事長：好，來，我親身唸。這個第一案，95年度財務承
認案決議承認通過，這樣沒有問題喔！
侯伯約董事：沒錯！
乙○○董事長：第二案，95年度股東常會，說明：訂於96年8月
15日，決議：通過。
侯伯約董事：通過。
乙○○董事長：報告完畢，再來這樣散會。
2.準此觀之，被告對該財務報表承認案，於主席即告訴人徵詢意
見，無異議通過時，親口表示：「沒有意見，承認就承認了。」
既稱沒有意見，自無質疑。（見狀附光碟譯文第11頁倒數第4行）
甚且，被告還堅持要告訴人於散會前，宣讀當次董事會之決議內
容，當告訴人宣讀決議內容，被告如對之猶有疑義，大可提出異
議，事實上，被告對當日兩個議案決議內容，並無任何異議，最
終根本沒有再為質疑，故該次會議事錄上對該等議案之決議記載
：「經主席徵詢出席董事意見，無異議通過。」（見告證4）嗣後
告訴人並將議事錄分送各董事及被告，故被告對95年財報承認案
之決議通過，已知之甚詳。
（六）關於月給500萬元問題：
1.告訴人稱月給500萬元，本即是玩笑話，如果真月給500萬元，
1年公司即須支出6,000萬元，觀之95年度財務報表94、95年度營
收各僅1億2,269萬4,258元及1億3,264萬3,626元。又94、95年營
業活動流入現金各僅1,000萬餘元及2,400萬餘元，且95年又有融
資活動現金流出1,600萬元，能支配之現金已所剩無幾，客觀上董
事長不可能支領約半數之營業收入，被告既已審閱財務報告，對
此知之甚稔，焉有輕信之理，則該言純屬玩笑話，要係客觀事實
。經告訴人再次於96年6月22日董事會上當眾董事面前澄清後，被
告已能確知。又此事既是玩笑話，自非事實，告訴人本無須提出
資料說服被告，因在場之董事亦咸認事屬玩笑，大夥放聲大笑，
引發被告不好意思，而腦羞成怒，始斥責「不要笑」，此觀下列
光碟譯文，即足明白：
乙○○董事長：這樣沒有辦法表決了。你請坐，但是你既然寫了
，我還是要回答。（以下見光碟譯文第12頁）
甲○○董事：好啊，要不你說啊。
乙○○董事長：你寫那個什麼500萬元的，哪有那麼好的？哪有辦
法領到500萬元？
甲○○董事：那個是你上次說的。
乙○○董事長：來來來，我跟你回答，這要交代。第一項，你說
這個目前董事長沒有領薪資和憑據報銷方式。我們這個是在92年
時的董事會決議過了，這個公司的政策有一個延續性，不是說這
是你上屆的決議。再來這個薪資，我感覺我現在的薪資5萬3,600
元，我感覺說，夠用足夠了，薪資我就不想領薪水，所以就沒有
討論的必要，我也沒有要增加報銷費用，也不想領薪資啊。至於
說，來來……。
甲○○董事：為什麼上一次開會你要說公司每個月要給你500萬元
？
乙○○董事長：好，來來來，我現在跟你回答。
甲○○董事：你自己說的啊！
侯伯約董事：坐下來講，坐下來講。
乙○○董事長：我們幽默一點啦！
12:54（第五片10分42秒）
侯伯約董事：聽他講，聽他講。
▲乙○○董事長：上次好像清涼君在說好像董事長有機密費，有
沒有，你有沒有說這句話？
▲甲○○董事：有，有說這句話。
▲乙○○董事長：我是針對這個機密費，如此我才會虧你一下說
『機要費』，要不然『你』是要給我500萬嗎？你說機要費，我
才會想起國務機要費，哪有那麼好的。
▲侯伯約董事：開玩笑的。
甲○○董事：開會哪有在開玩笑的？
▲乙○○董事長：不不，輕鬆一點，大家幽默一點。
▲侯伯約董事：哪有500萬元？
甲○○董事：正式的
侯伯約董事：開玩笑的，哪有那個500萬元的。
▲乙○○董事長：你想也知道，哪有那麼好的事，呵呵呵。
▲侯伯約董事：總統也沒有那個500萬元那麼好的事。
▲乙○○董事長：那個我也不敢提出，如果說是開玩笑的，我現
在聲明絕對沒有這回事，千萬不要誤會。那這個，呵呵呵……。
侯伯約董事：呵呵呵，有回應就好了。
乙○○董事長：呵呵呵。
甲○○董事：不要笑。
▲乙○○董事長：因為我就不領薪資嘛，也沒有要增加報銷費用
。而這個數目我想社會上的認識，一個董事長1個月報銷這樣哪算
得上太多？所以這個就沒有問題了。第二就是這個…
2.由上開對話，已足確認月給500萬元係玩笑話。又第三人侯伯約
董事亦認屬開玩笑的，總統也沒有那個500萬元那麼好的事云云，
益證客觀上確屬玩笑性質。被告在告訴人解釋後，猶違反客觀事
實認非屬玩笑話，乃係其個人主觀之認知，自不足採憑。
二、駁回再議處分書認事用法違背法令：
承上所述，被告於「96年」6月22日第5屆第8次董事會中，質疑
「95年」度財務報表「其他用人費」之提列，董事長即告訴人已
請列席之會計主任張淑琴解釋，「其他用人費」偏高係因95年度
公司首次舉辦員工旅遊支出旅遊費用，因公司未設立「職工福利
委員會」，故會計師無法將之列在「職工福利」項下，此即張淑
琴稱公司內部報表係列旅遊費用，如果要將之放在「職工福利」
項下，歲簽時會被剔掉之原由。被告為公司之董事，對公司舉辦
員工旅遊，豈能不知？至於保全之費用係列在「保險費」項下，
包括保全人員費用及公司（財物）產險費用在內，亦經會計主任
張淑琴當場說明清楚，被告應可釋疑。被告最終所要追究者，係
「95年度」股東會保全（按指一年前之95年8月15日股東會）花
多少？特別強調是「黑衣服」的那個，此觀被告於96年6月22日
董事會稱：「95年，我們現在在說95年股東大會那個保全，黑衣
服的那個啦」等語自明。問題是「95年」8月15日股東會到底有
無「黑衣服」的人？被告無憑無據，質疑公司就此「莫須有」之
人或事，支付多少保全費用？公司如何答覆？實強人所難。又即
令告訴人報告於股東會開會時，委請編列財務報表之會計師到場
說明，會計師亦只能報告保險費究包含那些項目、費用各為多少
？若無「黑衣服」者（之保全費支出），會計師亦無從說明。至
於被告所提出之黑衣男子照片，依被告所言，係「96」年8月15
日股東會錄影翻拍，何以能以「96」年之照片，證明「95」年度
股東會必有黑衣男子？準此，就「95」年度股東會究有無「黑衣
服」之人與會？被告未能舉證證明其真實，所提「96」年度之黑
衣人翻拍照片，亦不能證明「95」年度股東會必有黑衣人與會。
此外，即令被告對95年度財務報表之「呆帳」、「其他用人費用
」、「保全」、「公司虧損」有所質疑，惟其所質疑者，大部分
是因會計師調整「會計科目」所引發，並非質疑支出不當。經在
場之告訴人、監察人林賢三、會計張淑琴，詳予解釋後，被告既
全程在場，理應十分了解。就被告虛構之黑衣人，亦難認被告有
相當理由確信其所為股東會黑衣人十幾人都是由公司僱用的說詞
為真實。詎台灣高等法院台中分院檢察署駁回再議處分書，不依
被告發函信件關涉黑衣人內容為論究，竟以依錄音譯文顯示被告
於會議中，並未具體指明或隱喻告訴人與黑道掛勾，以黑道圍事
遂行不法，並認公司相關人員均未能提出說明及說服被告，則被
告主觀上據以質疑「是不是股東大會有保全公司的保鏢十幾人、
黑衣人十幾人都是由公司僱用的」等語，尚非全然虛構云云，所
為事實之認定，與卷內證據不相適合，而有證據上理由矛盾之違
背法令。又未臻詳查被告提出之黑衣人照片，係「96」年度之照
片，與「95」年度股東會毫不相干，猶認被告主觀確有可能質疑
公司於95年度股東會僱用「黑衣人」，所為駁回再議之處分，顯
有適用法則不當之嚴重違背法令。另就財報承認一事，被告亦直
稱「無意見」、「承認就承認了」，依其語意及其嗣後對告訴人
宣讀決議之內容，毫無異議，係絕對承認，而無半點疑義，詎駁
回再議處分書猶認被告之承認係質疑之意而非肯認之意思，自有
認定事實與所憑證據不相適合而有證據上理由矛盾之違背法令。
按會計科目分類是會計師之專業，並非董事會之職權所得變更，
告訴人固稱待股東會會計師到場，會請會計師補充說明「呆帳」
一事，95年度財報會計師為何改列在「呆帳費用」項下，而不在
往例之「應收帳款」項下？僅係要會計師說明會計科目分類而已
，被告對帳目金額並無異議，即令侯伯約董事亦僅稱要更改會計
項目，並非對呆帳金額有所爭執，況告訴人於董事會即已告知：
「那個不是我們有辦法這樣，那是會計師在編的，他名字既然跟
你簽上去了，他要根據一些公報下去簽，不是你要他怎麼編他就
怎麼編」。詎駁回再議處分書猶謂被告係「附條件」（即會計師
須於股東會時前來說明董事質疑之處）承認財報，或難稱被告全
盤承認公司之財務報表云云，實屬臆斷之詞，自有認定事實與所
憑證據不相適合，亦有證據上理由矛盾之違背法令。此外，被告
對告訴人宣讀之決議內容，明明沒有異議，此觀該次董事會議事
錄中之決議：經主席徵詢董事意見無異議通過自明，詎駁回再議
處分書卻以被告於該次董事會曾經對「呆帳」、「其他用人費用
」、「保全」、「公司虧損」等提出質疑之事實，疏未查究各該
疑義，經告訴人及相關人員解釋後，已完全無疑，且無異議，遽
謂尚難認被告對會議內容並無任何異議，實與卷內證據不相適合
，而有證據上理由之矛盾。又每月500萬元既是玩笑話，即令被
告於96年6月22日董事會中一再表明沒有開玩笑等情，亦不足改
變客觀上係開玩笑之事實。當日參與開會之董事，人人皆知，被
告何會信以為真？尤以，被告係台中國際公司之董事，財務報表
係董事會編造，告訴人有無請領每月500萬元之薪資，應知之甚
稔，況被告於96年6月22日當事會開會前已閱覽過財務報表，其
上確無告訴人領薪6,000萬元之會計帳目，且依公司財務狀況，
客觀上亦無可能支給6,000萬元，被告自無質疑之餘地。詎駁回
處分書豦以被告個人沒有開笑之主觀認知，認告訴人即須對之提
出解釋，似此對此一個玩笑話，要告訴人舉證非真，實強人所難
，於法亦難認有據。況徵諸財報之記載並無每月500萬元之支出
，當然非真，已足明瞭，駁回再議處分書猶認告訴人對每月500
萬元一事，聲請人之解釋無法消除被告疑慮云云，認定事實不憑
證據，容有不適用法則之違背法令。
三、依卷內證據，已足認被告涉有刑法第310條第2項之加重誹謗
罪：
（一）按「意圖散布於眾，而指摘或傳述足以毀損他人名譽之事
者，為誹謗罪，處1年以下有期徒刑、拘役或500元以下罰金。散
布文字、圖畫犯前項之罪者，處2年以下有期徒刑、拘役或1,000
元以下罰金」，刑法第310條第1、2項定有明文。又刑法第310條
第1項所稱「指摘或傳述足以毀損他人名譽之事」，係指對於他人
在社會上所保有之人格及聲譽地位，因行為人之惡意性指摘或傳
述，使之有受貶損之危險性或可能性者而言。至其是否足以毀損
他人之名譽，則應依被害人在社會上之人格與聲譽及事實之內容
等，就客觀上予以審酌認定之。
（二）查台中國際公司於95年度股東會，未曾聘請任何黑衣人到
場，被告甲○○身為台中國際公司之董事，就此事項應相當知悉
，竟仍於96年8月15日96年度股東會召開「前」寄發予股東之信件
中，（見告證1）虛構前年度即「95」年度股東會公司僱用黑衣人
十幾人之不實情事，按目前社會之一般通念，「黑衣人」一詞業
已被泛指為具有黑道背景，以不法之威嚇或強制手段，於各公開
場合如職棒球場或各公開上市公司股東會施壓，以達特定不法目
的之人。被告豈能無知此意涵，在無任何證據之情況下，（按被
告提出「96」年度股東會之相片，亦無法遽為推論「95」年度股
東會有黑衣人到場）猶指稱公司在95年度股東會僱請黑衣人十幾
人云云，易使人誤以為告訴人與黑道掛勾、以黑道圍事遂行不法
，而有貶損告訴人之人格、聲譽之危險性。再者，被告一方面於
致台中國際公司股東之信件中指責台中國際公司之財務報表不實
在，董事長即告訴人乙○○都沒有做出合理或明白之解釋，他方
面又於同一信件中誣指公司在95年度股東會僱請黑衣人十幾人云
云，被告欲藉此影射告訴人僱黑衣人至股東會，將其誣指為不實
之財務報表強渡關山通過之意圖，至為顯然，自足以使告訴人在
社會上所保有之人格及聲譽地位，受有貶損之危險性。又告訴人
、公司會計及相關人員已就被告對95年度財報之質疑，提出明確
之解釋，最後被告已無意見，而予以承認，猶於信件中惡意指摘
公司財務狀況不佳，告訴人「一手遮天、為所欲為」、「會議中
董事長、會計主任、監察人（對財務報表）都沒有做出合理或明
白的解釋」云云。然查被告與其他董事對95年度財報「各項支出
之金額」，始終均無異議，支出亦均有會計憑證可稽，豈容告訴
人一手遮天、為所欲為？況被告已審核95年度財報，予以承認，
並經全體到場董事（含被告）決議通過承認案，猶於信件中為此
不實之指訴，自足以使告訴人在社會上所保有之人格及聲譽地位
，受有貶損之危險性；另就月給500萬元一事，係告訴人開玩笑的
話，與會之董事均哄堂大笑，顯然非真，被告於告訴人解釋之後
，猶於信件中指稱董事長亦於第7次董事會時說過公司每個月給他
500萬，也沒有監督系統，費用可能予取予求云云，顯然影射告訴
人身為董事長在無人監督之下，由公司月給500萬元，予取予求掏
空公司，自足以使告訴人在社會上所保有之人格及聲譽地位，受
有貶損之危險性。
（三）綜上所述，被告於96年6月22日董事會後，就其明知無誤之
95年度財務報表，猶虛構事實發函與眾多股東，（見告證2）指摘
毀損告訴人名譽之事，主觀上自有誹謗之犯意，核被告所為，係
犯刑法第310條第2項之加重誹謗罪，自應提起公訴。原檢察官疏
未審酌上開事證，而為不起訴處分及駁回再議之聲請，均有違誤
。為此，懇請  鈞院鑒核，賜為交付審判之裁定，以維告訴人之
權益，並昭法紀。
證物：
1.台灣台中地方法院檢察署97年度偵續字第423號不起訴處分書
  、台灣高等法院台中分院檢察署98年度上聲議字第1738號處分
  書影本各1份。
2.台中國際育樂股份有限公司96年6月22日董事會會議光碟譯文
  影本1份。
3.文中告證部分請參閱各該告訴狀、告訴補充狀所附證物。
謹    狀
台灣台中地方法院刑事庭    公鑒
中  華  民  國    98    年    10    月    9    日
具狀人：乙○○
撰狀人：代理人：蔣志明律師


司法院資訊處製作；財團法人民間司法改革基金會備份。
